【裁判字號】    95,上易,762
【裁判日期】    951219
【裁判案由】    侵權行為損害賠償
【裁判全文】
臺灣高等法院民事判決                 95年度上易字第762號
上訴人即附
帶被上訴人  甲○○
被上訴人即
附帶上訴人  乙○○
訴訟代理人  謝碧鳳律師
上列當事人間，因侵權行為損害賠償事件，上訴人對於中華民國
95年 7月10日臺灣臺北地方法院95年度訴字第1717號第一審判決
，提起上訴，經本院於95年12月5日言詞辯論終結，判決如下：
    主      文
原判決關於駁回上訴人後開第二項之訴部分廢棄。
前項廢棄部分，被上訴人應再給付上訴人新臺幣壹萬仟捌佰陸
拾陸元。
其餘上訴駁回。
附帶上訴駁回。
第二審訴訟費用由被上訴人負擔2%、其餘由上訴人負擔；附帶上
訴之訴訟費用，由附帶上訴人負擔。
    事實及理由
一、上訴人即附帶被上訴人(以下稱上訴人)主張；被上訴人即附
    帶上訴人(以下稱被上訴人)於民國92年12月10日上午11時45
    分許，駕駛 CR-6332號自用小客車，由東往西沿台北市○○
    街下坡行駛，應注意靠右行駛，能注意竟疏未注意，於上訴
    人駕駛 VK-9997號自用小客車，由西往東沿同街上坡靠右行
    駛，同時行駛至同街32號前時，上訴人緊急煞車停住，將上
    訴人所駕駛之小客車予以撞擊，上訴人小客車安全氣曩爆開
    ，致上訴人受有左側尺骨骨折併發尺骨神經壓迫、右側第 5
    指副韌帶受損、右手大拇指創傷性板機指、右手背處挫傷等
    傷害。因而受有(一)醫療費用新臺幣(以下同)9,940元(原審
    主張1萬元)、(二)修車費55,950元 (原審主張6萬元)、(三)
    交通費：58,500元 (原審主張6萬元)、(四)外食及家庭幫傭
    118,000元(原審主張12萬元)、(五)外送洗衣17,500元(於本
    院擴張主張)、(六)營業收入1元(原審主張75萬元)、(七)非
    財產上之精神損害60萬元(原審主張180萬元)等合計859,891
    元 (原審主張280萬元)之損害；為此，基於侵權行為損害賠
    償請求權之法律關係，求為命被上訴人應給付上訴人859,89
    1元之判決(上訴人逾越上開範圍之請求，原法院為其敗訴判
    決，未據聲明不服，不予贅述 。)並聲明：(一)原判決駁回
    上訴人後開第二項之訴部分廢棄。(二)被上訴人應再給付上
    訴人 656,701元。(三)第二審訴訟費用由被上訴人負擔。對
    於被上訴人附帶上訴，則聲明：(一)附帶上訴駁回。(二)附
    帶上訴之訴訟費用由附帶上訴人負擔。
二、被上訴人則以：上訴人於前揭時地駕車，與被上訴人駕車相
    撞之事實，固屬不虛；惟查被上訴人係依據交通規則駕車行
    駛，並無過失；即使被上訴人有過失，上訴人亦與有過失，
    其所請求金額顯屬過高，應予相抵、核減等語，資為抗辯；
    並聲明：(一)上訴駁回。(二)第二審訴訟費用由上訴人負擔
    。並提起附帶上訴，聲明：(一)原判決不利於附帶上訴人部
    分廢棄。(二)廢棄部分，附帶被上訴人在第一審之訴駁回。
    (三)第一、二審訴訟費用由附帶被上訴人負擔。
三、上訴人主張被上訴人於前揭時地，駕駛 CR-6332號自用小客
    車，與上訴人駕駛 VK-9997號自用小客車相撞，上訴人小客
    車安全氣曩爆開，致上訴人受有左側尺骨骨折併發尺骨神經
    壓迫、右側第 5指副韌帶受損、右手大拇指創傷性板機指、
    右手背處挫傷等事實，為被上訴人所不爭執，且有台北市○
    ○○○○道路交通事故現場圖、照片影本、診斷證明書在卷
    (原審訴字卷第82、83頁、調字卷第12頁)為憑；被上訴人亦
    因而為原法院以過失傷害罪判處拘役40日確定，有原法院94
    年度北交簡字第583號刑事簡易判決在卷(原審調字卷第13頁
    )足稽；上訴人主張之上開事實，應堪信為真實。
四、本件上訴人主張被上訴人於前揭時地，駕駛 CR-6332號自用
    小客車下坡，應注意靠右行駛，能注意竟疏未注意，於上訴
    人駕駛 VK-9997號自用小客車上坡靠右行駛，上訴人已緊急
    煞車停住，將上訴人所駕駛之小客車予以撞擊，上訴人小客
    車安全氣曩爆開，為本件車禍肇事原因，其有過失；被上訴
    人則以上訴人駕車超速行駛，與按交通規則行駛之被上訴人
    所駕小客車相撞，被上訴人無過失等語為抗辯；經查：
(一)按：「汽車行駛時，駕駛人應注意車前狀況，並隨時採取必
    要之安全措施。」、「行經設有彎道、坡路、狹路、狹橋、
    隧道、學校、醫院標誌之路段、道路施工路段、泥濘或積水
    道路、無號誌之交岔路口及其他人車擁擠處所，或因雨霧致
    視線不清或道路發生臨時障礙，均應減速慢行，作隨時停車
    之準備」。、「在峻狹坡路交會時，下坡車應停車讓上坡車
    先行駛過。但上坡車尚在坡下而下坡車已駛至坡道中途者，
    上坡車應讓下坡車駛過後，再行上坡。」道路交通安全規則
    第94條第3項、第93條第1項第2款、第100條第3款分別定有
    明文。
(二)被上訴人於前揭時地駕車行駛於連續彎道、又是坡路之下坡
    車，於僅有 7.2公尺供來往車輛通行之車道，其行駛方向右
    側又有路邊之停車等事實，為被上訴人所不爭執，且有台北
    市○○○○○道路交通事故現場圖、照片影本在卷足稽；被
    上訴人駕車行駛於僅有 7.2公尺供來往車輛通行之車道，其
    右側路邊有停車，又是彎道而無轉角鏡之設置 (勘驗時已有
    設置 )，參照前揭交通安全規則之規定，尤應注意車前狀況
    有無上坡來車，或停車讓上坡車先行，能注意，竟疏於注意
    ，逕行下坡，以致於彎道處撞擊自坡下上坡之上訴人所駕駛
    小客車而肇事，被上訴人有過失，至為明確；且被上訴人亦
    因而為原法院以過失傷害罪，判處拘役40日確定之事實，為
    被上訴人所不爭執，有前述刑事簡易判決在卷足稽，被上訴
    人抗辯其無過失，自無可採。
五、按：「因故意或過失，不法侵害他人之權利者，負損害賠償
    責任。」、「汽車、機車或其他非依軌道行駛之動力車輛，
    在使用中加損害於他人者，駕駛人應賠償因此所生之損害」
    、「不法侵害他人之身體或健康者，對於被害人因此喪失或
    減少勞動能力或增加生活上之需要時，應負損害賠償責任。
    」、「不法侵害他人之身體、健康者，被害人雖非財產上之
    損害，亦得請求賠償相當之金額。」，民法第184條第1項前
    段、第191條之2前段、第193條第1項、第195條第1項前段分
    別定有明文。本件被上訴人於前揭時地駕車不慎，致上訴人
    受有損害，依前揭民法第184條第1項前段、第191條之2前段
    、第193條第1項、第195條第1項前段之規定，應負損害賠償
    責任，自不待言；所應審究者為上訴人所請求之數額，是否
    相當；茲析述之：
(一)醫藥費用9,940元部分：
    上訴人主張因被上訴人駕車不慎，致上訴人受有支付醫藥費
     9,940元之損害；查上訴人提出臺北醫學大學附設醫院收費
    金額一覽表、醫療費用收據(原審訴字卷第65頁至第68頁)合
    計為6,380元，其中皮膚科、腸胃內科之醫療費用280元、29
     0元，未據舉證係因被上訴人駕車不慎所致，應予剔除；證
    明書費 100元雖非醫療費用，仍為證明醫療支出所需，核屬
    必要費用，應准予列計。至於上訴人另提出現金支出憑單、
    收款收據、收據等(原審訴字卷第86頁)合計人民幣890元（
    折新台幣3,620元)，未據舉證證明為醫療其所受左側尺骨骨
    折併發尺骨神經壓迫、右側第 5指副韌帶受損、右手大拇指
    創傷性板機指、右手背處挫傷等傷害之必要費用，亦應予剔
    除；上訴人主張其因被上訴人駕車不慎，所受支出醫療費用
    之損害，超過5,810元(6,000-000-000=5,810)部分，於法無
    據。
(二)修車費用55,950元部分：
    上訴人主張因被上訴人駕車不慎，致其受有支出汽車修理費
    用55,950元之損害，業據提出全威汽車電機行負責人張華文
    簽名用印，載明日期：92年12月10日、車號：VK9997，並註
    明「付訖」、「修理費用付清」之估價單在卷（本院卷第46
    頁正反面）為憑，且為被上訴人所不爭執，上訴人主張因被
    上訴人駕車不慎，致其受有支出汽車修理費用55,950元之損
    害，應堪信為真實。
(三)交通費用58,500元部分：
    上訴人主張因被上訴人駕車不慎，致其受有支出計程車等交
    通費用計58,500元之損害，未據提出支出計程車等交通費用
    之憑證，空言主張，自無足憑；其所提出台灣大車隊之廣告
    單（原審訴字卷第72頁），亦不足以為其支出計程車等交通
    費用之證明，其主張受有支出計程車等交通費用之損害，即
    無足取。
(四)外食、家庭幫傭費用118,000元，及外送洗衣17,500元部分
    ：
    上訴人主張因被上訴人駕車不慎，致其受有支出外食及家庭
    幫傭費用118,000元，及外送洗衣17,500元之損害，雖據提
    出工資收據、及免用統一發票收據在卷 (原審訴字卷第73至
    74頁）為憑。惟查上訴人所主張之外食、及外送洗衣，或為
    一般家庭費用經常性之支出，家庭幫傭則為一般家庭於衡量
    其家務之繁簡、及經濟狀況，有無必要而為之；矧上訴人尚
    有一子李一農，為67年次，業已成年雖罹轉化症併憂鬱症，
    在追蹤、服藥治療中，惟非不得協助操持家務，其主張支出
    外食、家庭幫傭及外送洗衣等費用，為增加生活上之需要，
    顯無足取。
(五)營業損失1元部分：
    上訴人主張因被上訴人駕車不慎，致其受有營業損失 1元損
    害之事實，於原審提出提出香港商業及動產登記局、營業稅
    單、所得補充稅單、香港住宿飯店等件（原審訴字卷第35至
    47頁、），主張其受有75萬元之營業損害，惟由其所提出上
    開文件資料，不足以證明其受有營業損失，於本院則主張受
    有營業損失 1元之損害，莫衷一是，其主張受有營業損失，
    即非無疑義，要非可採。
(六)精神慰撫金60萬元部分：
    上訴人主張因被上訴人駕車不慎，致其受有非財產上、即精
    神上之損害金60萬元；查上訴人因被上訴人駕車不慎，致其
    受左手嚴重挫傷、左側尺骨骨折併發尺骨神經壓迫、右側第
     5指副韌帶受損、右手大拇指創傷性板機指、右手背多處挫
    傷等之傷害，有前述診斷證明書為憑，其精神上確受有痛苦
    之損害，不言可喻；本院查上訴人為國防部情報幹部訓練班
    第 7期畢業、自49年10月18日任職前國防部情報局，至60年
    1月1日以上尉階退伍，有國防部軍事情報局書函在卷 (原審
    訴字卷第34頁)足稽；其93年度之利息及其他所得為623,564
    元、不動產及投資所得計 6,050,871元等事實，亦有稅務電
    子閘門財產所得調件明細表在卷（原審訴字卷第8至15頁)足
    稽；被上訴人為文化大學新聞系畢業，車禍當時為聯合報員
    工，薪資及執行業務年所得為 1,371,271元、不動產級投資
    所得為 2,560,413元之事實，有稅務電子閘門財產所得調件
    明細表在卷(原審訴字卷第3至6頁)足稽。本院參照最高法院
    51年度臺上字第 223號：「慰藉金之賠償須以人格權遭遇侵
    害，使精神上受有痛苦為必要，其核給之標準固與財產上損
    害之計算不同，然非不可斟酌雙方身分資力與加害程度，及
    其他各種情形核定相當之數額，原審對於被上訴人所受之名
    譽損害有如何痛苦情事，並未究明，若僅以上訴人之誣告為
    賠償依據，則案經判處上訴人罪刑，是非明白，被上訴人似
    亦無甚痛苦之可言，且原判決何以增加賠償慰藉金之數額，
    亦未說明其理由，遽命上訴人再賠償五千元，自有未合。」
    之判例意旨，斟酌兩造之身分、學經歷、資力及上訴人受傷
    程度等一切情狀，認上訴人得主張其受精神上之損害以30萬
    元，方為相當，逾越30萬元部分，尚嫌過高而不相當。
(七)綜合上述，上訴人主張因被上訴人駕車不慎，致其所受之損
    害合計為361,760元 (5,810元+55,950+300,000=361,760)，
    上訴人逾越上開金額之主張，即非有據。
六、按：「損害之發生或擴大，被害人與有過失者，法院得減輕
    賠償金額，或免除之。」民法第217條第1項定有明文。上訴
    人於前揭時駕車，行駛於僅有 7.2公尺供來往車輛通行之車
    道，其左側路邊有停車，右側有停機車，又是連續彎道、坡
    路而無轉角鏡之設置，參照前揭交通安全規則之規定，尤應
    注意車前狀況有無下坡來車，或讓下坡車先行，能注意，竟
    疏於注意，逕行上坡，以致於彎道處為被上訴人之下坡車所
    撞擊而肇事，上訴人尚難謂其無疏於注意車前路況之過失，
    且臺北市車輛行車事故委員會亦為「上訴人有涉嫌未注意車
    前狀況情形」之相同認定，有該委員會之鑑定意見書在卷 (
    原審訴卷字第137、138頁)足稽；被上訴人抗辯上訴人與有
    過失，非無可取；本院斟酌兩造行車之路況、車輛相撞部位
    、地點偏於上坡方向，認被上訴人之過失程度，應較重於上
    訴人，以比例換算被上訴人應負60%之肇事責任，上訴人亦
    應負40%之肇事責任。
七、從而，上訴人對於被上訴人所得請求賠償之損害，應以上訴
    人所受損害之60%計算，即 361,760元×60%=217,056元。上
    訴人逾越 217,056元部分之請求，於法無據，不應准許。原
    法院於上開範圍內，判命被上訴人應給付上訴人 203,190元
    ，並依兩造陳明願供擔保，以代釋明之不足，請求准免宣告
    假執行，酌定擔保金額，分別准許之，核無違誤；被上訴人
    附帶上訴意旨，指摘原法院此部分之判決不當，求予廢棄，
    非有理由，應予駁回；原法院駁回上訴人其中13,866元(217
     ,056-203,190=13,866) 之訴部分，容有未恰；上訴意旨指
    摘原法院此部分之判決不當，求予廢棄，為有理由，應由本
    院予以廢棄，更為判決如主文第二項所示；上訴人逾越上開
    範圍之請求，原法院為其敗訴判決，核無違誤，上訴意旨指
    摘原法院此部分之判決不當，求予廢棄，為無理由，應予駁
    回。
據上論結，本件上訴為部分無理由、部分有理由，附帶上訴為無
理由，爰判決如主文。
中    華    民    國    95    年    12    月    19   日
                    民事第五庭
                        審判長法  官  林丁寶
                              法  官  高鳳仙
                              法  官  陳博享
正本係照原本作成。
不得上訴。
中    華    民    國    95    年    12    月    20    日
                              書記官  鄭靜如


司法院資訊處製作；財團法人民間司法改革基金會備份。
